【裁判字號】    98,易,1115
【裁判日期】    980810
【裁判案由】    妨害自由
【裁判全文】
臺灣板橋地方法院刑事判決              98年度易字第1115號
公  訴  人  臺灣板橋地方法院檢察署檢察官
被      告  甲○○
                    （現另案在臺灣臺北監獄臺北分監執行）
            丙○○
                    （現另案在臺灣臺北監獄執行）
上列被告等因妨害自由等案件，經檢察官提起公訴（97年度偵字
第23891號、偵緝字第2867號），本院判決如下：
    主  文
甲○○、丙○○共同以脅迫使人行無義務之事，未遂，均累犯，
各處有期徒刑陸月，如易科罰金，均以新臺幣壹仟元折算壹日。
扣案之不具殺傷力之空氣槍壹支、鋼珠伍拾壹顆均沒收。
    事  實
一、(一)甲○○曾因違反麻醉藥品管理條例案件，經臺灣高等法院
    以87年度上更一字第5 號判處有期徒刑6 年8 月確定，又因
    違反麻醉藥品管理條例案件、槍砲彈藥刀械管制條例案件，
    各經臺灣桃園地方法院以86年度訴字第1652號（起訴書誤載
    為1427號）、本院以87年度訴字第65號判處有期徒刑7 月、
    5 月確定，上開數罪經接續執行，於民國87年4 月23日入監
    執行，於90年1 月20日假釋出監付保護管束；復因竊盜、偽
    造文書案件，各經臺灣高等法院以92年度上易字第3369號、
    本院以94年度訴字第786 號判處有期徒刑8 月、6 月確定，
    裁定應執行有期徒刑1 年，並經撤銷前案假釋，應執行殘刑
    有期徒刑3 年11月23日，經接續執行，再經法院裁定減刑，
    於97年1 月15日執行完畢。(二)丙○○則於89年間因販賣第二
    級毒品及收受贓物等案件，經臺灣桃園地方法院以89年度訴
    字第321 號判決各判處有期徒刑4 年、5 月，應執行有期徒
    刑4 年4 月確定；於90年間因偽造文書案件，經臺灣新竹地
    方法院以90年度訴字第90號判決判處有期徒刑5 月確定；又
    於90年間因施用第一、二級毒品案件，經臺灣桃園地方法院
    以90年度訴字第1715號判決各判處有期徒刑7 月、4 月，應
    執行有期徒刑10月確定，復與前開偽造文書案件所處有期徒
    刑5 月，經裁定更定應執行為有期徒刑1 年2 月，經接續執
    行，於95年3 月23日假釋出監付保護管束，迄95年12月20日
    保護管束期滿，假釋未經撤銷，未執行之刑，以已執行論。
二、甲○○、丙○○、乙○○（待通緝，另行審結）與不詳真實
    姓名年籍綽號「阿派」之成年男子，共同基於恐嚇及脅迫丁○○○行無義務之事之犯意，於97年8 月14日20時許，由與
    丁○○○熟識之丙○○撥打電話約丁○○○見面，再由「阿
    派」駕駛車牌號碼Q9-8549 號自用小客貨車（該車係陳德城
    於97年8 月14日19時許，在桃園縣龜山鄉○○○○街底空地
    遭竊，甲○○、丙○○、乙○○所涉竊盜罪嫌，另為不起訴
    處分）搭載甲○○、丙○○、乙○○，抵達桃園縣龜山鄉○○路之體育館旁搭載丁○○○，嗣丁○○○上車後，甲○○
    、乙○○即以丁○○○之丈夫詹四棱（綽號一明）積欠渠等
    購買毒品之款項新台幣（下同）10萬元為由，要求丁○○○
    處理此事，經丁○○○拒絕後，乙○○即以「你要是不處理
    ，我就帶你到我家」（即意指將丁○○○押至住處）之言詞
    ，恫嚇丁○○○代夫償債，乙○○並取出其所有不具殺傷力
    之空氣槍1 支對車底發射鋼珠，以此加害生命、自由之事恫
    嚇丁○○○，致丁○○○心生畏懼不敢反抗，應允支付對折
    即5 萬元，以此方式脅迫丁○○○行無義務之事。嗣於同日
    23時20分許，上開車輛行經臺北縣鶯歌鎮○○街測速照相桿
    前，「阿派」見前有警方執行路檢，因唯恐所駕之贓車遭警
    追緝，乃突然迴車並陸續跳車逃逸，經警查覺有異，一路追
    捕，嗣於同日23時25分許，在臺北縣鶯歌鎮○○○路4 巷口
    ，逮捕因跳車不慎受傷之甲○○，另於同日23時30分許，在
    鶯歌鎮○○○路18巷口，查獲上開遭棄之贓車及車內之丁○○○，並於車內扣得注射針筒1 支、手機3 支、面額1000
    元之玩具鈔票17張、面額500 元之玩具鈔票23張、乙○○所
    有不具殺傷力之空氣槍1 支、鋼珠51顆、黑色皮包1 個（內
    有郵局存摺1 本、印章1 枚）（乙○○所涉違反槍砲彈藥刀
    械管制條例犯嫌及丁○○○所涉意圖販賣而持有第一級毒品
    犯嫌，均另為不起訴處分），復於同日23時45分許，在鶯歌
    鎮○○○路與二路口，逮捕棄車逃逸之丙○○，乙○○、甲○○、丙○○等人始未取得丁○○○支付5 萬元而未得逞，
    並經警循線查悉上情。
三、案經臺北縣政府警察局三峽分局報告臺灣板橋地方法院檢察
    署檢察官偵查起訴。
    理  由
一、訊據被告甲○○、丙○○在本院審理時矢口否認有何恐嚇及
    使人行無義務之事之犯行，被告甲○○辯稱：當天是丙○○
    和「阿派」開車去伊住處找伊聊天，伊問他們等下有無事情
    ，可否載伊去三峽拿燒錄機，到三峽拿燒錄機時，在觀音大
    橋下等伊朋友過來時，伊看到乙○○也來了，乙○○上車後
    和「阿派」在聊天，伊跟丙○○說伊燒錄機拿到了，先載伊
    回家，丙○○當時坐在副駕駛座，他說好，丙○○當時在車
    上也有打電話說要去桃園體育館附近拿東西，到了那邊看到
    丁○○○在路邊，丙○○把車窗搖下來，丁○○○拿了飲料
    給他，丙○○問丁○○○有無東西，丁○○○說在飲料下面
    有，丙○○拿到飲料後就把飲料拿給乙○○，丙○○問丁○○○怎麼來的，丁○○○說是坐計程車來的，丙○○說要順
    便載她回去，丁○○○說不用，對面剛好有警車過來，丁○○○就說那順便載其回去好了，伊就側坐讓丁○○○上車，
    因為「阿派」不太會開車，伊會暈車要坐車門旁邊，丁○○○上車後，伊聽到乙○○問她，妳先生「一明」呢，丁○○○說他老公進去執行了，乙○○又跟她說她老公有差他幾萬
    元，多少錢伊沒有聽清楚，雙方討價還價，說要以五萬元處
    理她老公欠乙○○的錢，因為丁○○○說所持有的提款卡不
    是晶片卡，所以要去合庫本行才能領，在這同時他們在說這
    個錢時，伊跟丙○○說先載伊回去，伊不理這件事，伊叫他
    們先掉頭載伊回家，他們有掉頭先載伊回家，在回去的路上
    ，警察臨檢，該處距離伊住處二、三分鐘而已，警察臨檢時
    ，「阿派」就掉頭要逃跑，「阿派」說該車是贓車，乙○○
    說要跳車，把伊推下車，伊的腳被該車壓到斷掉，伊就被帶
    回去派出所，伊去派出所知道什麼就說什麼云云；被告丙○○先則辯稱：伊當時毒癮發作，打電話問丁○○○有沒有海
    洛因，丁○○○拿汽水給伊的時候，說東西在下面，乙○○
    和伊都有施用海洛因習慣，伊因找不到地方可以打藥，就先
    把毒品拿給乙○○，因為乙○○是用抽菸的方式。在警詢時
    伊才知道乙○○有叫丁○○○拿5 萬出來抵她老公的帳，當
    時音響有打開，伊坐在前座，所以沒聽到他們後座在說什麼
    云云。其後復改稱：伊是在快到體育館時才知道乙○○等人
    要求丁○○○處理她老公的事，所以才會在丁○○○上車時
    跟她說「嫂子，對不起」等語。然查：
  (一)前揭事實，業據證人即被害人丁○○○在本院審理時具結證
    稱：當日是丙○○約伊在桃園體育館前見面，因為伊之前有
    跟丙○○說他有見到「小夢」要通知伊，當天他打電話跟伊
    說「小夢」在他那邊，他不方便出來，叫伊趕快去，他打了
    好幾通電話來催伊，伊後來就坐計程車去桃園體育館，丙○○說會叫朋友開車去那邊，再帶伊去，伊會上車就是因為丙○○要帶伊去找「小夢」之女子，伊不知道車子是要開去哪
    裡，伊是從右後車門上車的，甲○○打開車門，甲○○是坐
    在右手邊，乙○○是坐在左手邊，甲○○是腳挪了一下，讓
    伊坐在他旁邊即中間位置。而他們二人都坐在靠近車門部分
    ，把中間的位置空下來，好像要等著伊坐，所以伊看到時有
    點猶豫，伊當時心想我跟他們無冤無仇應該不會對伊怎麼樣
    ，所以伊相信丙○○的話，讓他們載我去找「小夢」。當時
    在車上加伊共有五個人，伊只認識丙○○，丙○○是坐副駕
    駛座，上車後，丙○○就說「嫂子，後面那兩個人有話跟你
    說」，當時是坐伊左手邊的乙○○先開口，問伊說「一明」
    是不是伊老公，說伊老公上個月跟他拗了半兩「糖仔」（台
    語指安非他命），問伊要怎麼處理，伊說伊當時在勒戒伊不
    知道，要伊怎麼處理，甲○○是有接著說「你勒戒回來，你
    老公都沒跟你說這件事嗎？」，伊又跟他說伊老公已經被抓
    了，但是乙○○說伊一定要處理，伊是有跟他講說伊一個女
    人帶著三個孩子，伊沒有那個錢給他，伊的錢是要留給我兒
    子去日本上學要用的，後來乙○○又說「你要是不處理，我
    就帶你到我家」，意思就是要把伊押走，伊想說不能被他們
    押走，伊就對著車上的人說叫他們全部跟伊回家籌錢，乙○○說怎麼可能讓我回去，後來甲○○有說該處理就要處理，
    甲○○當時之口氣不是很好，也不是很壞，不會很兇。伊就
    問他們說你們的意思就是要把伊押走嗎，司機就說「押你就
    押你，怕你喔。」，伊就答應乙○○把伊兒子要上學的錢先
    領出來給他，乙○○說那些安非他命差不多十萬元，伊說既
    然是伊老公拗他，伊有道義上的責任，伊說伊付五萬元給他
    們，乙○○說好。甲○○就跟其他的人說「人家都說要給你
    了，就放他走。」，伊就說要去領錢，但伊的提款卡是合作
    金庫才能領錢，因為伊的提款卡沒有跨行，乙○○跟伊說叫
    伊提款卡先給他，到了之後他下車提款，但是伊不肯，伊跟
    他說如果伊提款卡給你，伊不知道你會領多少錢，甲○○和
    乙○○就說伊密碼可以隨時改，伊說可以改也沒有用，伊錢
    都已經被你們領走了，他們不相信伊的提款卡只有合作金庫
    可以領，他們認為應該是可以跨行提領，當時經過的地區都
    是山區，在商量哪邊有提款機就遇到警察臨檢。丙○○只有
    在我上車的時候跟我說「嫂子，對不起。」，其他時間都沒
    有說話，當時伊剛坐定在中間位置，伊感覺丙○○好像是迫
    於無奈。而在伊答應給五萬元之前，乙○○有把槍放在腳邊
    射擊，伊有聽到碰一聲，伊就往發出聲音的地方看一下，看
    到乙○○有拿一支槍，但伊不知道那是真槍還是假槍。伊聽
    到槍聲後很害怕，在乙○○開槍之前，伊一直在爭執所有的
    事情伊都不知道，叫伊怎麼處理，伊當時的意思就是伊不想
    處理這件事，這些錢不是伊應該給他的等語。參以證人丁○○○自警詢時、偵查中迄本院審理時證述始終一致，復有扣
    案之不具殺傷力之空氣槍1 支、鋼珠51顆足資佐證，是證人
    丁○○○之證詞，自堪信為真實。
  (二)又按共同正犯間，非僅就其自己實施之行為負其責任，並在
    犯意聯絡之範圍內，對於他共同正犯所實施之行為，亦應共
    同負責；再共同正犯之意思聯絡，不限於事前有所協議，其
    於行為當時，基於相互之認識，以共同犯罪之意思參與者，
    亦無礙於共同正犯之成立（最高法院32年度上字第1905號判
    例意旨、73年度台上字第1886號判例意旨可資參照）。查被
    告丙○○在偵查中供稱：伊和「阿派」、甲○○、乙○○在
    車上一開始是想找毒品，後來談不談兜起來都認識「一明」
    ，就叫伊打電話給丁○○○，因為透過伊打電話約丁○○○
    ，比較有把握丁○○○會出來，丁○○○上車後，甲○○或
    是乙○○有跟丁○○○說「嫂子，你認得我嗎？之前一明差
    我們藥錢」等語，在本院審理時亦稱：伊是在快到體育館時
    才知道乙○○等人要求丁○○○處理她老公的事，所以才會
    在丁○○○上車時跟她說「嫂子，對不起」等語；另被告甲○○在偵查中供稱：伊在車上有聽到乙○○跟丁○○○提到
    之前跟她老公拿安非他命半兩9 萬元，錢拿了沒交貨，伊想
    當天應該是乙○○跟丙○○講好要約丁○○○出來等語，另
    在本院審理時亦自承：伊有對丁○○○提及「該處理就要處
    理」等語。且按諸常情，上開自小客貨車車內空間有限，被
    告丙○○、甲○○、乙○○等人間各自之一舉一動、一言一
    行均能為其他人所知曉，渠等對彼此及自身之作為、言語，
    對被害人丁○○○所能產生之效果實難諉為不知。是堪認被
    告丙○○、甲○○與乙○○、綽號「阿派」之人間，就上開
    恐嚇及使人行無義務之事之犯行各有分工，足見渠等間有犯
    意聯絡及行為分擔，至為明確。
  (三)綜上所述，被告二人前開辯解，顯係事後避就卸責之詞，委
    不足採，本件事證明確，被告二人前開犯行，均洵堪認定，
    應予依法論科。
二、核被告二人所為，均係犯刑法第304 條第2 項、第1 項之以
    脅迫使人行無義務之事未遂罪。被告丙○○、甲○○與乙○○及不詳真實姓名年籍綽號「阿派」之成年男子間，有犯意
    聯絡及行為分擔，均為共同正犯。又被告二人雖已著手於脅
    迫行為之實行，惟未生使人行無義務之事之結果，其犯罪尚
    屬未遂，爰依刑法第25條第2 項之規定，按既遂犯之刑減輕
    之。又按刑法第305 條之恐嚇罪，係指單純以將來加害生命
    、身體、自由、名譽及財產之事，恐嚇他人致生危害於安全
    者而言，如對他人之生命、身體等，以實現之強暴脅迫手段
    加以危害要挾，使人行無義務之事，即應構成刑法第304 條
    之強制罪，而非同法第305 條之恐嚇安全罪（最高法院72年
    度台上字第5618號判決意旨參照）。則被告等在脅迫告訴人
    丁○○○代償5 萬元行此無義務之事之過程中，渠等間雖有
    以言詞恐嚇，乙○○並有持不具殺傷力之空氣槍加以射擊，
    然參諸前揭說明，該等恐嚇危害安全之犯行，應係強制罪之
    部分行為，自毋庸另予論罪，公訴人認被告二人所為另構成
    刑法第305 條恐嚇罪，並認與前開論罪部分具有想像競合犯
    之裁判上一罪關係，且漏未論述本案應構成使人行無義務之
    事未遂罪，參諸前開說明，均容有未洽，併此敘明。末查，
    被告二人前曾分別受有如事實欄第一項所載之犯罪科刑及執
    行情形，有臺灣高等法院被告前案紀錄表2 份在卷可憑，渠
    2 人受有期徒刑之執行完畢後，五年以內故意再犯本件有期
    徒刑以上之罪，均為累犯，均應依刑法第47條第1 項之規定
    加重其刑，並先加後減之。爰審酌被告二人犯罪之動機、目
    的、手段、所參與之程度，暨斟酌渠等所為對於告訴人之身
    心產生極大威脅及渠等之犯後態度等一切情狀，分別量處如
    主文所示之刑，並均諭知易科罰金之折算標準。至扣案之不
    具殺傷力之空氣槍1 枝及鋼珠51顆，係共犯乙○○所有，業
    據共犯乙○○在偵查中供述在卷，參諸前開說明，自屬供本
    案犯罪所用及犯罪預備之物，爰依刑法第38條第1 項第2 款
    規定，併予宣告沒收；又其餘扣案物，均與本案犯罪無涉，
    自毋庸宣告沒收，附此敘明。
據上論斷，應依刑事訴訟法第299 條第1 項前段，刑法第28條、
第304 條第2 項、第1 項、第25條第2 項、第47條第1 項、第41
條第1 項前段、第38條第1 項第2 款，刑法施行法第1 條之1 第
1項、第2項前段， 判決如主文。
本案經檢察官顏妃琇到庭執行職務。
中    華    民    國    98    年    8     月    10    日
                  刑事第六庭    法  官  王士珮
以上正本證明與原本無異
如不服本判決應於送達後10日內向本院提出上訴狀
                                書記官  郭晉良
中    華    民    國    98    年    8     月    10    日
附錄本案論罪科刑法條全文：
中華民國刑法第304條
以強暴、脅迫使人行無義務之事或妨害人行使權利者，處3年以
下有期徒刑、拘役或 3 百元以下罰金。
前項之未遂犯罰之。
中華民國刑法第305條
以加害生命、身體、自由、名譽、財產之事，恐嚇他人致生危害
於安全者，處 2 年以下有期徒刑、拘役或 3 百元以下罰金。


司法院資訊處製作；財團法人民間司法改革基金會備份。
